臺北高等行政法院判決　　　　　　　　　　　　　　九十二年度訴字第二八九三號
　　　　　　　　　　　　　　　.
　　原　　　告　英屬維京群島商‧勝利王國有限公司
　　代　表　人　甲○○
　　訴訟代理人　丁○○
　　　　　　　　戊○○
　　被　　　告　經濟部智慧財產局
　　代　表　人　蔡練生（局長）住同右
　　訴訟代理人　丙○○
　　參　加　人　光男企業股份有限公司
　　代　表　人　乙○○○○○○.
　　訴訟代理人　何立斌律師
右當事人間因商標異議事件，原告不服經濟部中華民國九十二年四月二十三日經訴字
第○九二○六二○八四二○號訴願決定，提起行政訴訟。本院判決如左：
    主  文
原告之訴駁回。
訴訟費用由原告負擔。
    事  實
壹、事實概要：
    緣原告英屬維京群島商‧勝利王國有限公司於民國（下同）九十一年二月二十六
    日以「Logo Design」商標（如附圖一）作為其註冊第九四四三○三號「Logo
    Design」商標之聯合商標，指定使用於商標法施行細則第四十九條所定商品及服
    務分類表第二十八類之排球、籃球、羽球拍、網球拍、高爾夫球桿等商品，向被
    告經濟部智慧財產局申請註冊，經被告准列為審定第0000000號聯合商標
    （雖依九十二年十一月二十八日施行商標法第八十條規定：自該修正施行之日起
    已註冊之聯合商標視為獨商標，但以下仍稱系爭聯合商標），嗣參加人光男企業
    股份有限公司以該審定聯合商標有違商標法第三十七條第十二款之規定，對之提
    起異議，經被告審查，以九十二年一月二十日中台異字第九一一六九四號商標異
    議審定書為異議成立之處分，原告不服，提起訴願，旋遭駁回，遂向本院提起行
    政訴訟。
貳、兩造聲明：
一、原告聲明求為判決：
(一)、訴願決定及原處分均撤銷。
(二)、訴訟費用由被告負擔。
二、被告聲明求為判決：
(一)、駁回原告之訴。
(二)、訴訟費用由原告負擔。
參、兩造之爭點：
一、原告主張之理由：
(一)、查被告審定理由與訴願決定書中，僅對系爭聯合商標之外觀加以論究未述及觀念
    、讀音方面，就系爭聯合商標圖樣與參加人據以異議之第一七○八三九號「K字
    設計圖形」、第一七九九一七號「K字設計標章」及第二○九五六二號「肯尼士
    及圖PROKENNEX」等聯合商標（下稱據以異議商標，如附圖二）之圖樣外觀而言
    ，原告認為二者並無產生混同誤認之虞：
１、審查商標除通體觀察外，尚應就其主要部分相互比較，所謂主要部分，係指對商
    標整體印象有決定性之部分而言。若二商標客觀施以隔離觀察，其並未有致消費
    大眾有致混淆誤認之虞者，則將不構成商標法施行細則第十五條第一項適用之要
    件。此外，判定時尚需考量消費者之判斷力實非一成不變，主管機關對其他相似
    商標圖案准予併存之案例多寡因素進而增減其辨識能力，亦必要一併考量，務以
    客觀事實加以判斷，而非僅採主觀意識認定，合先述明。
２、被告原處分理由違反通體觀察原則及平等原則：
(1)、該系爭聯合商標圖樣整體所呈現者乃為一以橢圓形類似高爾夫球桿造型之外框容
    納一圖樣之視感，而據以異議商標所呈現者卻為一單純之圖樣。本件系爭聯合商
    標於九十一年向被告提出申請並指定於排球等商品，被告當時審定與據以異議商
    標為不近似商標，並核准其商標公告，然嗣後就本件異議案，原告卻以系爭聯合
    商標橢圓形外框內置之圖形有近似於據以異議商標之「K」字設計圖為由，而認
    定兩者屬近似商標，且被告逕自將系爭聯合商標圖樣部份予以割裂分離，取其商
    標圖樣之局部後始與據以異議商標圖樣加以比較，並僅採局部認定，未審酌商標
    圖樣不得割裂觀察之事實，即主張兩者商標極為近似為由，而為本件異議成立之
    處分，有違平等原則。
(2)、商標圖樣之近似，應以具有普通知識經驗之購買人，於購買時施以普通所用之注
    意，有無混同誤認之虞判斷之，深究其意旨，二商標是否近似，應就其商品之相
    關購買人之整體印象（即外觀、讀音或觀念組成）是否近似為斷，不能違反通體
    觀察原則，任意將商標圖樣割裂觀察，是被告任意將本件系爭聯合商標之商標圖
    樣之橢圓框體割裂取下，僅保留其內置之圖形與據以異議商標圖樣比較，顯然已
    明顯違反通體審查之原則，進一步言之，被告未對本件系爭聯合商標整體（含橢
    圓框體及內置圖形）所產生之獨創性加以觀察審究，即遽為認定本件異議成立之
    處分，違反平等原則，同時，本件系爭聯合商標圖樣中橢圓框體所在比重非常大
    、視面較廣，且該橢圓框體之設計並非為一般之外框裝飾而已，其框體線條採以
    特殊偏擺之橢圓造形，搭配有粗細線條之曲線變化，營造出一種動態之視覺美感
    ，並與其內置圖形間成一動靜形態對比設計意象，故，依據商標圖樣不可任意割
    裂，採通體觀察之原則下，相關消費者亦係針對系爭聯合商標之整體完整性施予
    普通注意，而非針對其內置圖形而已，因此，消費者僅需施以普通之注意即可很
    容易加以分辯，不致有混淆誤認之虞。
３、為進一步印證上述之論點，原告係分別引證兩最高行政法院判定為非屬近似之判
    決案例（九十一年度判字第一七五八號、九十一年度判字第一五五九號判決），
    由上述判決內容可睽知一二，在判斷二商標圖樣時，殊不可單獨比較相似或相同
    部份，意即本件系爭聯合商標之部份圖樣雖與據以異議商標圖樣有所類似，惟其
    外圍仍設計有橢圓形外框圖樣，在整體外觀上尚非不可分辨，況該系爭聯合商標
    更具有明顯突出之外部圖樣，整體確實難以產生所謂混同誤認之情事。且比較二
    商標圖樣時，係不可任意將商標圖樣割裂觀察，不然便違反通體觀察之原則，除
    此之外，更需將圖樣各部異同比重與成分加以論究，方能作出合理適切之判斷，
    是以上述引證之判決內容均能據以佐證原告前述之論點，其於法並無不合。
(二)、系爭聯合商標與據以異議商標間並無混淆誤認之虞，被告違反審查一致性：
１、茲舉以下數例：(1)、查案外審定註冊第一九一七八九號「肯尼士及圖KENNEX」服
    務標章，指定於代理進出口服務、代理國內外廠商各種產品之報價、投標、經銷
    、商情之提供等服務；審定註冊第七七二二八號「K字設計圖」延展指定於進出
    口貿易、報價、投標、經銷、商情提供等服務。上述兩案件之商標圖樣之「K字
    設計圖」部份完全相同，外觀近似，且相同指定於第三十五類之進出口貿易、報
    價、投標、經銷、商情提供等服務。被告准予兩案併存註冊，雖然其K字設計圖
    完全一樣，但仍判定不近似，審定後申請之第一九一七八九號「肯尼士及圖
    KENNEX」服務標章註冊。(2)、案外審定註冊第一九一七八九號「肯尼士及圖
    KENNEX」服務標章，指定於布疋衣服服飾配件零售等服務；審定註冊第一九六七
    八一號「肯尼士及圖KENNEX」延展指定於衣服、內衣、睡衣、汗衫、泳裝等商品
    。上述兩案件商標圖樣外觀、文字完全相同，又服務標章所表彰之營業，如為供
    應特定商品之服務，而該商品與他人商標指定使用之商品相同或類似者，得認定
    為類似，不能以其一為表彰服務之營業，一為表彰商品，而謂兩者不生同一或類
    似之問題（最高行政法院七十八年判字第二五九四號及七十三年度七九四號判例
    ）；今被告准予一指定於服裝及一指定特定服飾零售服務之商標併存註冊。(3)、
    案外審定註冊第一八九五○九號「肯尼士及圖PROKENNEX」服務標章，指定於布
    疋衣服服飾配件零售等服務；審定註冊第二三九○○九號「肯尼士PROKENNEX及
    圖」延展指定於衣服、內衣、睡衣、汗衫、泳裝等商品。上述兩案件商標圖樣近
    似，被告准予一指定於服裝及一指定特定服飾零售服務之商標併存註冊，雖然兩
    者商標圖樣內容幾乎完全一樣，但因編排方式不同，被告仍判定不近似，審定後
    申請第一八九五○九號「肯尼士及圖PRO KENNEX」服務標章註冊。(4)、案外審定
    註冊第一八九五○九號「肯尼士及圖PROKENNEX」服務標章，指定於眼鏡零售等
    服務；審定註冊第四六七○九八號「肯尼士及圖KENNEX」延展指定於眼鏡、光學
    鏡片商品。上述兩案件商標圖樣近似，被告准予一指定於眼鏡及一指定特定眼鏡
    零售服務之商標併存註冊，雖然兩者商標圖樣內容幾乎完全一樣，但因編排方式
    不同，被告仍判定不近似，審定後申請第一八九五○九號「肯尼士及圖
    PROKENNEX」服務標章註冊。(5)、案外審定註冊第0000000號「肯尼士及
    圖KENNEX」商標，指定於鞋子、領巾、領帶、服飾用手套、服飾用皮帶等商品；
    審定註冊第二三九○○九號「肯尼士PRO KENNEX及圖」延展指定於衣服、內衣、
    泳裝、睡衣、運動服等商品。上述兩案件之商標圖樣近似，且相同指定於第二十
    五類服裝相關商品。被告准予兩案併存註冊，雖然兩者商標圖樣內容幾乎完全一
    樣，但因編排方式不同，被告仍判定不近似，審定後申請第0000000號「
    肯尼士及圖KENNEX」商標註冊。
２、前列商標併存案例中，除商標圖樣相同或近似外，其指定服務或商品亦為同一或
    類似，然被告卻仍然分別准予註冊併存，其外觀上無使一般消費者產生混同誤認
    之虞，不屬近似之商標，是，依審查一致性之原則下，本件系爭聯合商標與據以
    異議商標間亦無致一般消費者產生混同誤認之虞，茲舉上述案例證明本件系爭聯
    合商標合法註冊應無疑慮，於法並無不合。
(三)、綜上，就據以異議商標而言，於商標併存案例甚多之情形下，其商標獨特性已受
    到不斷沖淡作用逐漸失去其顯著性而成弱勢商標，其保護範圍理應縮小，惟原處
    分及原決定理由卻未針對原告主張理由及證據參酌審理，逕以系爭聯合商標與據
    以異議商標為外觀近似商標為由撤銷系爭聯合商標，顯有未盡審查之責，獨厚參
    加人，置原告利益及社會公益不顧，誠非行政機關所應之行為。綜上所陳，系爭
    聯合商標應無當時商標法第三十七條第十二款規定之適用，誠堪確認。
二、被告主張之理由：
    查本件系爭聯合聯合商標圖樣，與參加人據以異議商標圖樣之圖形相較，雖前者
    有一橢圓形外框，惟其內置圖形與後者之K字設計圖形，無論構圖意匠或予人寓
    目印象皆相彷彿，外觀上於異時異地隔離觀察之際，有使一般消費者產生混同誤
    認之虞，應屬構成近似之商標；又二者均指定使用於排球、籃球、羽球、桌球、
    撞球、網球、足球、羽球拍、桌球拍、壁球拍、網球拍、回力球拍、乒乓球拍等
    同一或類似之商品，揆諸上開說明，本件系爭聯合商標之申請註冊，應有商標法
    第三十七條第十二款、商標法施行細則第十五條第一項規定之適用。綜上論述，
    被告原處分，洵無違誤，原告之訴應予駁回。
三、參加人主張之理由：
(一)、系爭聯合商標圖樣與據以異議之商標圖樣構成近似，足以惹起混同誤認之虞，且
    所指定使用之商品均屬同一或類似：
１、查本案據以異議商標圖樣，是分別單由「K字設計圖樣」或圖形再結合中文「肯
    尼士」、外文「PRO KENNEX」所構成。該圖形係以英文字母「K」為設計主軸，
    採用幾何圖形之組合方式，巧妙勾勒出「K」字型，流暢線條表達方式之構圖意
    匠雖然簡單卻饒富創意，並非普通習見之圖形，有其匠心獨具之高度創意性與識
    別性。而系爭聯合商標圖樣，其中橢圓外框為一般廠商慣用之商標裝飾圖樣，予
    人之視覺感受，主要係在修飾內置之圖樣，並無法藉之以與他人之商品相區別，
    自不具識別性，普羅消費者亦不會將其作為區別商品來源之依據，是以，足見橢
    圓內之圖樣係系爭聯合商標惹人注意、予人寓目印象最為深刻之主要部份，而橢
    圓外框圖樣僅係附屬部份而已，至為顯然。
２、如將兩者之圖形互相對照比較，除橢圓形外框裝飾圖案雖有無之差異外，圖形之
    主要部份明顯予人同取材自「K」字母之寓目觀感印象，甚至於設計之手法、擺
    放之方向、線條之曲線弧度、比例等細微處，均完全相同，實難區分軒輊，故二
    者構圖意念以及設計外觀如出一轍，所欲表彰之觀念亦屬一致，又橢圓形外框裝
    飾圖案之些微差異，尚不足以掩蓋主要部份之相同，且經異時異地分別視察後，
    具有普通知識經驗之商品購買人，於購買時施以普通所用之注意，不無有混同誤
    認之虞，故系爭聯合商標圖樣構成近似之商標，足堪認定。
３、另系爭聯合商標圖樣指定使用之「排球、籃球、羽球、桌球、撞球、網球、足球
    、回力球、曲棍球、乒乓球、球網、球拍、羽球拍、桌球拍、網球拍、球棒、球
    桿、撞球桿、．．．」等商品，與據以異議等三件商標所指定之「羽球拍、桌球
    拍、網球拍、乒乓球拍、手球、排球、羽毛球、網球、撞球、籃球、足球、壘球
    ．．．」等商品，為同一或類似之商品，而以二造圖形近似之程度，依一般社會
    通念及市場交易情形，實易使商品購買者誤認其所提供之商品，來自相同或雖不
    相同但有關連之來源者，至為明顯。
(二)、系爭聯合商標圖樣與據以異議商標圖樣難輕易分辨，實有混淆誤認之虞：
    如前所述，兩者之外觀造型設計，均予一般消費大眾類似「K」字設計圖之印象
    ，乃系爭聯合商標圖樣中橢圓形外框裝飾圖案些微差異，亦不足掩蓋主要部份（
    即「K」字設計）之相同，且經異時異地通體觀察，外觀上難謂無足以引起消費
    者混同誤認之虞，是以系爭聯合商標自屬近似之商標無疑；復加以二者均指定使
    用於同一或類似之羽球拍、桌球拍、網球拍、桌球、網球、棒球、壘球．．．等
    體型不大之球具商品，二商標均標示於指定商品時，一般消費者於倉促之交易市
    場上，瞬間目視之際，誠難將兩商標相區辨，而有滋生混同誤認之虞，更易致一
    般消費者就商品產製主體、來源產生混淆之虞，甚或易使一般消費者混淆誤認為
    參加人所發展之副牌產品而誤購之。凡上，足見系爭聯合商標圖樣洵有商標法第
    二十三條第十三款（即行為時商標法第三十七條第十二款）之適用，灼然甚明。
    理  由
一、按商標圖樣「相同或近似於他人同一商品或類似商品之註冊商標者」，不得申請
    註冊，為本件異議審定時商標法第三十七條第十二款所明定。而衡酌兩商標是否
    近似，以具有普通知識經驗之購買人，於購買時施以普通所用之注意，有無混同
    誤認之虞判斷之。同法施行細則第十五條第一項亦定有明文。又商標在外觀、觀
    念或讀音方面有一近似者，即為近似之商標。
二、緣原告英屬維京群島商‧勝利王國有限公司於九十一年二月二十六日以「Logo D
    esign」商標（如附圖一），作為其註冊第九四四三○三號「Logo Design」商標
    之聯合商標，指定使用於商標法施行細則第四十九條所定商品及服務分類表第二
    十八類之排球、籃球、羽球拍、網球拍、高爾夫球桿等商品，向被告申請註冊，
    經被告准列為審定第0000000號爭聯合商標，嗣參加人光男企業股份有限
    公司以該審定聯合商標有違商標法第三十七條第十二款之規定，對之提起異議，
    經被告審查，以九十二年一月二十日中台異字第九一一六九四號商標異議審定書
    為異議成立之處分等情，有此有系爭商標註冊資料、異議申請書及審定書等件為
    證，並為兩造所不爭執，堪認為實。
三、原告不服，循序提起本件行政訴訟，主張：被告逕自將系爭聯合商標圖樣部份予
    以割裂分離，取其商標圖樣之局部後始與據以異議商標圖樣加以比較，並僅採局
    部認定，違反通體觀察原則及平等原則；況原告所舉商標併存案例，除商標圖樣
    相同或近似外，其指定服務或商品亦為同一或類似，然被告卻仍然分別准予註冊
    併存，殊有違審查一致性之原則。本件商標獨特性已受到不斷沖淡作用逐漸失去
    其顯著性而成了弱勢商標，其保護範圍理應縮小，且判定時尚需考量消費者之判
    斷力實非一成不變，主管機關對其他相似商標圖案准予併存之案例多寡因素進而
    增減其辨識能力，亦必要一併考量，務以客觀事實加以判斷，而非僅採主觀意識
    認定云云。
四、本院判斷如下：
(一)、經查，系爭審定第0000000號「Logo Design」聯合商標圖樣，係由一橢
    圓外框內置以一細長平行四邊形及右側邊呈圓弧內凹之三角形所構成之圖形，而
    據以異議之註冊第一七０八三九號「Ｋ字設計圖形」商標、註冊第一七九九一七
    號「Ｋ字設計標章」聯合商標及註冊第二０九五六二號「肯尼士及圖PROKENNEX
    」聯合商標圖樣，或亦由一細長之平行四邊形及右側邊呈圓弧內凹之三角形所構
    成之圖形者，或有佐以外文「PROKENNEX」及中文「肯尼士」所組成者，二者整
    體觀之，其予人寓目深刻印象者均為該極相彷彿之圖形，於異時異地隔離觀察，
    難謂無使具有普通知識經驗之相關消費者產生混淆誤認之虞，應屬構成近似之商
    標，復均指定使用於網球拍、羽球拍、高爾夫球桿等同一或類似之商品，應有商
    標法第三十七條第十二款規定之適用，被告為系爭商標之審定應予撤銷之處分，
    即係以上開整體觀察所為判斷，原告主張違反通體觀察原則云云，自非可採。
(二)、至於原告雖舉如事實欄原告主張(二)１部分所載，計有五項各相關「肯尼士及圖
    KENNEX」審定案件，主張上開審查案分別准予註冊併存，但本件卻認相近似而為
    異議成立之審定，殊有違審查一致性之原則云云，惟查，商標審查係採個案認定
    原則，縱原告所舉上開「肯尼士及圖KENNEX」屬近似及商品有類似同一，亦僅上
    開原告所舉商標間是否具舉發之原因，或得為撤銷之要件，為另案舉發或撤銷之
    問題，自不得以原告所舉上開案之審查，以拘束本件之判斷，原告主張，殊屬誤
    解。
(三)、至於本案據以異議商標圖樣，是分別單由「K字設計圖樣」或圖形再結合中文「
    肯尼士」、外文「PRO KENNEX」所構成。該圖形係以英文字母「K」為設計主軸
    ，採用幾何圖形之組合方式，勾勒出「K」字型，表達方式之構圖意匠雖然簡單
    卻饒富創意，並非普通習見之圖形，自具創意性與識別性，亦無因市場上使用「
    肯尼士及圖KENNEX」，而使「肯尼士及圖KENNEX」變成係球拍類之代名詞，「肯
    尼士及圖KENNEX」仍具有識別性，原告主張「肯尼士及圖KENNEX」因上開原告所
    引之審定案使用，已不具識別性云云，並非可採。
(四)、另按沖淡理論係對著名商標之識別性，因被使用於其他不同之商品而減弱，而應
    對著名商標保護之理論，現行九十二年十一月二十八日施行之商標法第二十三條
    第一項第十二款之規定，已將之明文化加以制度性保障，經查本件參加人所提本
    件異議案，係以異議審定時商標法第三十七條第十二款相同或近似於他人同一商
    品或類似商品為由，並非主張其為著名商標（同法第七款），是以本件究有無沖
    淡理論之適用，並無審究之餘地。原告主張沖淡理論云云，顯係誤解，附此敘明
    。
四、從而，被告依首揭規定，為異議成立之處分，並無不合。訴願決定遞予駁回，亦
    無違誤，均應予維持。本件原告之訴為無理由，應予駁回。
據上論結，本件原告之訴為無理由，爰依行政訴訟法第九十八條第三項前段，判決如
主文。
中    華    民    國    九十三      年      十        月      十五     日
                 臺 北 高 等 行 政 法 院   第 五 庭
                                審 判 長 法  官 張瓊文
                                         法  官 帥嘉寶
                                         法  官 劉介中
右為正本係照原本作成。
如不服本判決，應於送達後二十日內，向本院提出上訴狀並表明上訴理由，如於本判
決宣示後送達前提起上訴者，應於判決送達後二十日內補提上訴理由書（須按他造人
數附繕本）。
中    華    民    國    九十三      年      十        月      十五     日
                                          書記官 黃明和
